---
title: "Badanie zbioru danych dot. gospodarstw domowych z 2005 roku "
author: "Sebastian Sukiennik"
date: "1/4/2022"
output: html_document
---

```{r setup, include=FALSE}
knitr::opts_chunk$set(echo = TRUE)
```

## Podpunkt 1

## zadanie 1.3
 W poniższym zadaniu tworzę dataframe do którego dodałem kolumny "wzrost" i "waga" używając funkcji sample. Następnie utworzyłem wektor z imionami i dodałem go jako nazwy wierzy we wcześniejszym dataframie. Na koniec obliczyłem BMI.
```{r}
osoby <- data.frame("wzrost" = sample(130:200, 7),
                    "waga" = sample(40:110, 7))
imiona <- c("Kacper", "Melchior", "Jan", "Andrzej", "Tomasz", "Grzegorz", "Kamila")
rownames(osoby) <- imiona

BMI <- osoby$waga/(osoby$wzrost/100)^2
```

Osoby których BMI przyjmuje wartosci wieksze niz 30: 
```{r echo=FALSE}
osoby[BMI > 30, ]
```

Liczba osób z BMI większym niż 25: 
```{r}
sum(BMI > 25)
```


## zadanie 1.4

```{r}
help(mtcars)
str(mtcars)
```

Plik mtcars zawiera listę 32 samochodów wraz z ich danymi (11 cech), m.in. średnie spaleni, czas na ćwierć mili, liczbę cylindrów, moc itp. Wszystkie kolumny mają typ danych numeryczne. 


```{r}
help(Orange)
str(Orange)
```

Plik Orange zawiera dane dotyczące 35 drzew pomarańczy, dataframe składa się z trzech kolumn gdzie pierwsza kolumna
jest wktorem zmiennych kategorycznych (1 do 5), odpowiadających średnicy przekroju danego drzewa. Kolumna "Age" zawiera liczbę dni "życia" drzewa liczoną od dnia 1968/12/31. Ostatnia kolumna "circumference" jest wektorem numerycznym obwodu pnia drzewa mierzoną prawdopodbonie na wysokości piersi mierzącego.

  Auta posiadające wyłącznie 6 cylindrów:
  
```{r echo=FALSE}
mtcars[mtcars$cyl == 6, ]

mean(mtcars[mtcars$mpg < 20, "hp"])
hist(Orange$circumference)
```

## zadanie 1.7
Utworzyłem zmienną lista która zawiera wektor palenie o typie danych boolean, w której przechowywane są informacje czy dana osoba jest palaczem czy nie. Kolejną kolumna jest cyfra, zawiera kolejne liczby od 0 do 9, macierz w której znajduje się macierz 16 wartośći z przedziału 1 do 15, jest wymiarów 4x4. W ostatniej zmiennej listy znajduje się wektor z pierwszymi słowami "Pana Tadeusza".

```{r}
lista <- list(palenie = c(F,T,T,F,F,T,F),
              cyfry = 0:9,
              macierz = matrix(sample(1:5,16,replace = T),4,4),
              tekst = c("Litwo", "ojczyzno", "moja", "ty",
                         "jestes", "jak", "zdrowie"))

lista[[4]]
lista[["cyfry"]]
lista$macierz
```

## zadanie 2.5
Wykorzystałem zbiór danych gapminder, oraz bibliotekę dplyr. Zmieniłem nazwy kolumn z year, gdpPercap na rok i PKb. Następnie do zmiennje kraje_1962 odfitrowałem takie dane takich krajów które: nie były położone w Afryce, i ich PKB nie przekroczyło 750$ w 1962 roku.

W 1962 roku PKB mniejsze niż 750$ miały następujące kraje (spoza Afryki):
```{r}
library(gapminder)
library(dplyr)
(gapminder <- gapminder %>%
  rename(rok = year, PKB = gdpPercap))
(kraje_1962 <- gapminder %>%
  filter(rok == 1962, continent != 'Africa', PKB < 750) %>% 
   select(country))
  
```

## zadanie 2.7
Przy użyciu metody group_by() pogrupowałem kraje według kontynentów, wybrałem takie dane które były tylko z 2007 roku a następnie obliczyłem średnią, odchylenie i medianę populacji w tak utworzonych grupach. Wyniki przedstawiłem w postaci dataframe'u.

```{r}
(continent_grouoped <- gapminder %>%
   filter(rok == 2007) %>%
    group_by(continent) %>%
      summarize(srednia = mean(pop), odchylenie = sd(pop), mediana = median(pop)))
```


## Podpunkt 2
  
  Plik "budzety2005.csv" zawiera dane dotyczące budżetów gospodarstw domowych w 2005 roku. Rozpocznę od załadowania i odczytanie pliku w środowisku RStudio. Aby lepiej zrozumieć badany zestaw danych sprawdzam wielkości takie jak: liczba kolumn/wierszy, rodzaj danych w kolumnach, liczbę brakujących danych.

```{r include=FALSE}
library(dplyr)
library(tidyr)
```

```{r cars, echo=TRUE}
path <- getwd()
setwd(path)
budzety <- read.csv("budzety2005.csv")
data <- as_tibble(budzety)
str(data)
```
   
   
   Aby lepiej poznać kolumny z danymi kategorycznymi, wypisuję wszystkie unikalne wartości dla wszystkich kolumn o typie char.
   
```{r}
data %>%
  select(where(is.character)) %>%
    lapply(unique)
```
```{r include=FALSE}
data %>%
  select(where(is.numeric)) %>%
    summarise_each(list(mean = mean, median = median))
```
## 1 Hipoteza badawcza

  Pierszwym problemem badawczym który mam zamiar podjąć jest sprawdzanie jaki wpływ ma miejsce zamieszkania na stosunek wykształcenia wśród kobiet i mężczyzn. Czy iloczyn liczby kobiet i mężczyzn z wyższym/zerowym wykształcenie na wsi różni się od tej wielkości w większych miastach.
  
```{r}
h0_uni <- data %>% 
  select(townsize, sex, educ) %>%
    filter(educ == "university")

h0_ned <- data %>% 
  select(townsize, sex, educ) %>%
    filter(educ == "no education")

```
  
  Wyodrębniłem liczbę kobiet i mężczyzn w zależności od miejsca zamieszkania z wyższym wykształceniem
  
```{r echo=TRUE}
(h0_uni1 <- h0_uni %>% 
  group_by(across(all_of("townsize"))) %>% 
    count(sex))
```

  oraz bez wykształcenia
  
```{r echo=TRUE}
(h0_ned1 <- h0_ned %>% 
  group_by(across(all_of("townsize"))) %>% 
    count(sex))
```

  Na poniższym wykresie wyraźnie widoczne jest fakt, iż w każdej z wydzielonych wielkości miast, liczba kobiet z wyższym wykształceniem jest większa od liczby mężczyzn.
```{r, out.width='100%'}

h0_uni$townsize <- factor(h0_uni$townsize)
levels(h0_uni$townsize) <- c('village', '<20k', '20k-100k', '100k-200k', '200k-500k', '>500k')

barplot(table(h0_uni$sex, h0_uni$townsize),
        main = "Wyższe wykształcenie od wielkości miasta i płci",
        xlab = "Wielkość miasta", ylab = "Liczba osób",
        col = c("red", "darkblue"),
        beside = TRUE,
        cex.main=0.8,
        cex.axis=0.8,
        cex.sub=0.8,
        cex.lab=0.8)
legend('topleft', legend=c("Female", "Male"), cex=0.8, fill=c("red", "darkblue"))

```

  Co ciekawe, sytuacja to powtarza się także w drugim, skrajnym przypadku, braku wykształcenia. Ze względu na różnicę w ilości ludzi mieszkających na wsi i w miastach, wykres możę być nieco mylący. Nadal jednak zauważyć możemy, że w każdej z wydzielonych grup, występuje więcej kobiet niż mężczyzn wśród osób które nie posiadają żadnego wykształcenia.

```{r echo=FALSE, out.width='100%'}
h0_ned$townsize <- factor(h0_ned$townsize)
levels(h0_ned$townsize) <- c('village', '<20k', '20k-100k', '100k-200k', '200k-500k', '>500k')

barplot(table(h0_ned$sex, h0_ned$townsize),
        main = "Brak wykształcenie od wielkości miasta i płci",
        xlab = "Wielkość miasta", ylab = "Liczba osób",
        col = c("red", "darkblue"),
        beside = TRUE,
        cex.main=0.8,
        cex.axis=0.8,
        cex.sub=0.8,
        cex.lab=0.8)
legend('topleft', legend=c("Female", "Male"), cex=0.8, fill=c("red", "darkblue"))
```


```{r}

(d <- h0_uni %>%
  group_by(across(all_of("sex"))) %>%
    count(townsize)) 
(dm <- d %>%
  filter(sex=='male'))
(df <- d %>%
    filter(sex=='female '))
print(round(((df$n/dm$n)-1)*100, 1))
```

Na wsi liczba kobiet z wyższym wykształceniem jest tylko 15% wyższa. Liczba ta jednak wyraźnie wzrasta wraz z każdą kolejną grupą i w miastach z populacją powyżej 200 tyś. Jest ponad dwa razy więcej kobiet niż mężczyzn z wyższym wykształceniem. 


## 3 Hipoteza badawcza

Sprawdzę wysykość kosztów mieszkania wśród studentów w różnych województwach. Zauważyłem że duża liczba obserwacji, oznaczoncyh jako student nie miała jeszcze nawet 18 lat, dlatego też odrzucam wszytkie osoby których wiek jest mniejszy niż 18 lat. Założyłem, że w ekstremalnym przypadku, ktoś po liceum rozpoczynający studia może mieć 18 lat. Dalsze badanie będę prowadził na tym podzbiorze danych. Zakładam także że kolumna bills zawiera miesięczną kwotę przeznaczaną na mieszkanie.

```{r}
h2 <- budzety %>% 
  select(student, bills, wojregion, age) %>%
    filter(student == 1 & age > 18)
str(h2)
```
```{r}
h2 %>% 
  filter(bills == 0) %>%
    count()
```
Aż 60 osób z badanych 1051 nie wykazało żadnych kosztów mieszkaniowych w badanym miesiącu. Według mnie są to przypadki, w których dana osoba posiada własne mieszkanie, lub co bardziej prawdopodobne mieszka w domu/mieszkaniu z rodzicami, dojeżdża na uczelnie i nie ponosi żadnych kosztów mieszkaniowych.

```{r}
h2 <- h2 %>%
  filter(bills != 0)

count <- h2 %>%
  count(wojregion)

h2_reg <- h2 %>%
  group_by(wojregion) %>%
    summarize(Mean = mean(bills, na.rm=TRUE), Median = median(bills, na.rm=TRUE)) %>%
      arrange(desc(Mean))

h2_reg$Count = count$n
h2_reg
```

Średnio na mieszkanie najwięcej wydają studenci z województwa Śląskiego (443.91 zł) i Mazowieckie (438.90 zł). 
Natomiast najmniej wydają studenci w Lubsukim (306.41 zł) i Małopolsce (297.94 zł), ponadto najwięcej osób, aż 156, zadeklarowanych jest jako studenci w województwie Świętokrzyskim, jest 4 razy więcej osób niż w Małopolsce.


## 4 Hipoteza badawcza

W ostatniej hipotezie chcę sprawdzić ile przysłowiowo "zostaje na koniec miesiąca" przeciętnemu studentowi. W przypadku gdy dana osoba nie wykazuj żadnego przychodu, do swoich rozważań będę brał średnią kwotę przychodu przypadającą na jedną osobą w danym gospodartstwie domowym.


```{r}
h4 <- budzety %>% 
  select(student, bills, wojregion, age, totinc_data, totinc_data_hh, numpHH, totexpGUS) %>%
    filter(student == 1 & age > 18) %>%
      select(-c(student))

h4$avgInc <- h4$totinc_data_hh/h4$numpHH
h4$avgExp <- h4$totexpGUS/h4$numpHH

h4 <- h4 %>%
  mutate(income = case_when((totinc_data == 0) ~ avgInc, TRUE ~ totinc_data))

h4 <- h4 %>% 
  mutate(endOfMonth = income - (bills + avgExp)) %>%
    arrange(desc(endOfMonth))

head(h4)
(result <- h4 %>% 
  group_by(wojregion) %>%
    summarize(Mean = mean(endOfMonth, na.rm=TRUE), Median = median(endOfMonth, na.rm=TRUE)) %>%
      arrange(Mean))

mean(result$Mean)
```

Obliczyłem także średnie wydatki przypadające na osobę w gospodarstwie domowym, prawdopodobnie nie jest to wartość rzeczywista, ponieważ większość studentów wydaje mniej miesięcznie niż ich rodzice, ale nie miałem pomysłu jak inaczej rozwiązać ten problem.
  Średnio najbiedniejsi są studenci z województwa małopolskiego, natomiast najmniej stratni są osoby studiujący w województwie Warmińsko-mazurskim.
  
Najważniejszym jest jednak fakt, że w każdym województwie przeciętny student na koniec miesiąca "ma" w portfelu -595zł. Uważam że fakt ten może mieć jedną z trzech przyczyn:
1. Studenci pracują przez wakacje, w roku akademickim, nie zarabiają i wykazują jedynie wydatki. Żyją z odłożonych pieniędzy
2. Studenci utrzymują dodatkową pracę, w której nie uzyskują większych przychodów. Żyją z odłożonych pieniędzy i wsparcia od rodziców.
3. Są zadłużeni i żyją z pożyczonych pieniędzy licząc na spłacenie długów po zakończeniu studiów.














